【裁判字號】    88,上更(一),657
【裁判日期】    890703
【裁判案由】    偽造文書
【裁判全文】
臺灣高等法院刑事判決                      八十八年度上更（一）字第六五七號
    上  訴  人
    即  被  告  戊○○
    選任辯護人  余枝雄
右上訴人因偽造文書案件，不服臺灣台北地方法院八十五年度訴字第六一三號，中華
民國八十六年二月二十六日第一審判決（起訴案號：臺灣臺北地方法院檢察署八十五
年度偵字第五七九五號），提起上訴，本院判決後，經最高法院發回更審，本院判決
如左：
    主  文
原判決撤銷。
戊○○行使偽造私文書，足以生損害於他人，累犯，處有期徒刑月。
如附表所示偽造之署押均沒收。
    事  實
一、戊○○有詐欺、違反公司法等前科，又於民國七十八年間，因違反銀行法案件，
    經本院判處有期徒刑三月併科罰金二十萬元確定，於八十年一月二十五日執行完
    畢。猶未思悛改，於八十四年間，渠因違反山坡地保育利用條例案件，經臺灣士
    林地方法院判處有期徒刑八月，並由本院及最高法院先後判決駁回其上訴，而於
    八十二年四月四日確定，拒不到案執行，經臺灣士林地方法院檢察署發布通緝在
    案。嗣其經人介紹與丙○○、己○○合作土地開發事宜，因恐通緝身分遭人發現
    ，乃未經授權，冒用其子丁○○（業經檢察官為不起訴處分）名義，於民國八十
    四年十月二十三日左右（起訴書誤載為十月十三日）在台北市○○○路十二號十
    樓甲○○律師事務所，會同不知情之丙○○（業經檢察官為不起訴處分），與己○○簽立土地合作開發協議書時，偽造丁○○署押（簽名二枚並按指印三枚）於
    協議書上首行立協議書人欄及協議書尾立書人簽名欄，各偽造「丁○○」署押之
    簽名一枚，並在協議書第一、二頁騎縫處及協議書尾立書人簽名欄「丁○○」簽
    名下方以及協議書末補充約定項下等三處，各偽造丁○○之指印一枚，復於其所
    出具之發票人許仁華、付款人台北銀行儲蓄部、票號ＳＢ0000000號、金
    額新台幣（下同）二千萬元支票上，偽造「丁○○」署押之簽名一枚而背書，再
    將協議書交予丙○○、己○○收執，支票則交付甲○○律師保管，均足生損害於
    丁○○及丙○○、己○○，使丁○○負有被請求履行該土地合作開發協議書之危
    險及使己○○行使請求履行同一土地合作開發協議書之困難。
二、案經己○○訴請臺灣臺北地方法院檢察署檢察官偵查起訴。
    理      由
一、訊據上訴人即被告戊○○固坦承有於右揭時地以其子丁○○名義於前開支票上背
    書及簽署上述協議書並捺指印，惟矢口否認有何偽造文書犯行，辯稱：伊有得其
    子丁○○之授權云云。
二、經查：
    (一)右揭事實，業據告訴人己○○指訴不移，並經證人丙○○、庚○○、甲○○證
      述無訛，且有上開土地合作開發協議書、支票及證明書等影本在卷可稽。
    (二)雖證人即被告之子丁○○前於檢察官偵查中已證稱：被告於簽約前即有告知其
      簽約之事，伊並有同意被告使用其名義等情（見八十五年度偵字第五三六號卷
      第二十九頁至第三十頁）；又於本院更審中到庭證稱：伊父親當時有說如果要
      簽約（即簽署協議），要以伊之名義為之，伊有答應。且第二次簽約時，伊本
      要到場，但因其總公司開會，無法前往，其父親乃打伊之呼叫器，伊有回電，
      王律師接的，有問伊是否同意其父親以其名義簽約，伊告以同意等語【見本院
      上更（一）卷八十九年五月四日訊問筆錄】；而其於本院更審中所言，固與另
      一經被告指稱有於簽約之日在場，並為證人丙○○所是認（即證人甲○○亦陳
      稱「當天游先生有帶一位陳先生一起來，但叫什名字我沒有印象」）之證人乙○○，同於本院更審中所稱：伊在王律師事務所有聽到被告有跟王律師講說丁○○是他兒子，被告有打呼叫器給他兒子，丁○○有回電，王律師有問丁○○
      是否同意戊○○以他名義簽約，丁○○應該有同意，否則律師應該會講【見本
      院上更（一）卷八十九年四月六日訊問筆錄】等情相符。惟經質之證人甲○○
      ，則據其證稱：伊只記得當時被告之子因從事房地產仲介，伊有建議被告請其
      子蒐集資料幫忙分析，且伊有印象曾與被告之子通過電話是建議其協助被告，
      因被告當時有案在身，但沒印象（通電話）是在簽約當日等語【見本院上更（
      一）卷八十九年四月十四日訊問筆錄】。是依甲○○上述所言，伊並未有徵詢
      丁○○是否同意或授權被告以其名義簽約之事，各該證人丁○○及乙○○前述
      所指丁○○有電告見證人甲○○律師一節之真實性，即非無疑。
    (三)被告於原審中雖有言：「我兒子知情．．．．．．當時我想讓我兒子參與」、
      「簽此約本是我兒子要去簽，但我兒子忙，我才代他簽，我兒子也說叫我去代
      簽」（見原審卷第二十三頁反面八十五年四月十六日訊問筆錄及第六十五頁反
      面八十五年七月九日訊問筆錄）；嗣又於本院更審中稱：「本來去台中簽約當
      天，是我兒子要去，後因事沒有去，事後改到台北，才變成我去簽約我兒子不
      能來」云云，似謂其子丁○○始為契約之當事人。然此不但與被告於八十五年
      四月十六日在原審調查時所稱：「當時他們（指告訴人及證人丙○○等）是想
      要我出資」一語，已明白道出告訴人所擬與簽約之人乃被告而非其子之事實，
      適相矛盾。且與其子即證人丁○○前述不過供承同意被告使用其名義簽約，並
      未自述被告要以伊為契約當事人之情節，亦有未符。況經質之證人丙○○及甲○○，據丙○○於原審中稱：被告於簽名當場沒提是代其子簽名，是事後過幾
      天才說是簽其子之名（見原審卷八十五年五月七日訊問筆錄）；復於本院更審
      中稱：被告於簽約時並未表明是代其子簽約【見本院上更（一）卷八十九年四
      月六日訊問筆錄】，伊不清楚被告有無要找其子【見本院上更（一）卷八十九
      年五月四日訊問筆錄】；而甲○○亦稱：不記得當時去台中簽約是否被告之子
      要去【見本院上更（一）卷八十九年四月十四日訊問筆錄】。尤其，被告於簽
      約時又未表明代理之意旨，足見被告此部分所言，顯非實在。
    (四)至於證人丁○○另於八十五年十月二十二日在原審中固稱：伊有如何協助其父
      即被告進行調查上開合作開發案之土地產權等項，用示渠父確有告知簽約之事
      ，及渠個人亦有參與其事。惟經原審於同日對被告及證人丁○○二人為隔離訊
      問，據證人丁○○證稱：伊於八十四年十月底曾代其父調查土地之資料，因當
      時伊剛調職，所以記得時間，伊有調了地籍圖、土地謄本、土地平面圖、公告
      地價等，是與朋友一起至台北市中山地政事務所以其本人名義申請的，另外有
      打電話詢問台灣省政府關於接買人之資格云云。而被告則稱：丁○○係在簽約
      前一個月，約八、九月查的，是由公司電腦及透過代書查的云云，渠等就同一
      事項，所言竟南轅北轍。參以本件契約係於八十四年十月十三日在台中簽約，
      並於同年十月二十三日補簽名及交付支票等情，已據證人甲○○、丙○○證述
      屬實，且有前揭協議書及支票收受證明在卷可按，足證被告與其子上開所言，
      要係臨訟砌詞，諉無可信。
    (五)綜上所述，顯見被告於簽約及為支票背書時並未得到其子之授權，被告所辯與
      證人丁○○所言，不過飾卸、迴護之詞。允非可採。被告偽簽其子丁○○署押
      之事證，已臻明確，其犯行堪以認定。
三、其次，依卷附被告偽冒其子丁○○名義與告訴人己○○及丙○○所簽署之土地合
    作開發協議書第十一條之約定記載「本協議書於甲方（即丁○○與丙○○）將第
    一條之出資支票【金額新台幣（下同）二千萬元】交付見證律師保管之同時開始
    生效」。本件據告訴人己○○及證人丙○○、乙○○均稱：被告於簽約當天，業
    已交付上開二千萬元支票予甲○○律師保管【見偵查卷附告訴狀及同卷第十八頁
    反面八十五年一月廿三日訊問筆錄、本院上更（一）卷八十九年四月六日訊問筆
    錄】，是上述協議書於簽約當日即已生效，此參諸證人甲○○於八十九年四月十
    四日在本院更審中亦稱：「合約（即協議）在簽約當天就生效」，更彌足徵信。
    告訴人與丙○○及丁○○因同為協議之當事人，自有依該協議行使債權並履行債
    務之權利義務。被告假冒其子丁○○名義於協議書上簽名，不但形式上有使丁○○負有被請求履行上開協議內容之危險，且於告訴人方面，亦將因丁○○否認其
    簽名之真正，而難以行使請求其履行協議之權利。另與丁○○同屬甲方協議當事
    人之丙○○，則有因丁○○之否認而須獨力面對告訴人請求並無從向丁○○為求
    償之危險，顯見被告於上述協議書上偽簽丁○○義之行為，均足生損害於丁○○
    、告訴人及丙○○。雖上開協議書末頁記載「本約補充(一)．．．．．(二)支票無法
    兌現時本約作廢。(三)購買人無合約成立時本約自動作廢」等語，惟據證人甲○○
    稱：上述補充條款係簽約後，因雙方就被告支票未兌現、告訴人未完全提出資料
    及約見買主未達目的等事項有爭議，才加註的。亦即上開補充條款乃協議生效後
    ，始行補載，其所謂「支票無法兌現時本約作廢」以及「購買人無合約成立時本
    約自動作廢」，實係上述協議之解除條件，縱該解除條件事後業已成就，然亦不
    過使上開協議於條件成就時，失其效力；其於條件成就前，被告於協議書上偽造
    丁○○簽名之行為，對於丁○○、告訴人及丙○○既可能造成損害，則其一有行
    為，即已該當於刑法偽造文書之構成要件，縱嗣後協議之解除條件成就，各該當
    事人間實際上未生有何損害，仍無礙於被告前已成立之偽造行為。
四、核被告所為，係犯刑法第二百十六條、第二百十條之行使偽造私文書罪。其偽造
    「丁○○」署押之行為，為其偽造私文書之部分行為；其偽造私文書之低度行為
    ，則為其行使之高度行為所吸收，均不另論罪。至被告雖有偽造二份私文書之行
    為，然此乃屬其一個簽約行為之各部分行為，應僅論以一行為，附此明。又查
    被告有事實欄所載之犯罪科刑及執行情形，此為被告所供承，復有臺灣高等法院
    檢察署刑案紀錄簡覆表一份在卷可憑，其受有期徒刑之執行完畢後，五年以內再
    犯有期徒刑以上之本罪，為累犯，應依法加重其刑。
五、原審以被告罪證明確，據予論科，固非無見，惟查：(一)刑法第二百十條所規定之
    偽造私文書罪，其法定本刑並無罰金刑之規定，本無罰金罰鍰提高標準條例之適
    用，原判決遽予援引，自有未洽。(二)被告惟恐其通緝身分曝光而偽以其子丁○○
    之名義簽訂協議，固為法所不許，然依證人甲○○所言，本件被告交付予伊保管
    之前揭支票既未兌現，揆諸上開協議末後之補充條款約定，該協議即已因而作廢
    ，其因被告偽造犯行所生之危害不大，原審諭知量處有期徒刑五月，稍嫌過重。
    (三)依卷附前開「土地合作開發協議書」所示，被告於該協議書上簽「丁○○」之
    姓名者有二處（即協議書首尾立書人欄簽名各一枚），指印三枚（即協議書第一
    、二頁騎縫處及立書人欄丁○○簽名下方與協議書末等處各一枚），乃原判決附
    表記載協議書上偽造之「丁○○」署押為簽名一枚、指印二枚，而於主文宣告沒
    收，核與卷證資料未合，亦有違誤。被告上訴意旨否認犯罪，雖無可採，惟原判
    決既有上述可議之處，自屬無可維持，應由本院予以撤銷改判。爰審酌被告品行
    、犯罪之動機、目的、手段，及其犯罪所生之損害不大及犯罪後態度等一切情狀
    ，判處如主文第二項所示之刑。又如附表所示偽造之署押（簽名二枚及指印三枚
    ），併依刑法第二百十九條宣告沒收。
據上論斷，應依刑事訴訟法第三百六十九條、第三百六十四條、第二百九十九條第一
項前段、刑法第二百十六條、第二百十條、第四十七條、第二百十九條，判決如主文
。
本案經檢察官楊楚猛到庭執行職務
中      華      民      國    八十九    年      七      月      三      日
                              臺灣高等法院刑事第二十庭
                                  審判長法  官  葉  麗  霞
                                        法  官  黃  瑞  華
                                        法  官  余  來  炎
右正本證明與原本無異。
如不服本判決應於收受送達後十日內向本院提出上訴書狀，其未敘述上訴之理由者並
得於提起上訴後十日內向本院補提理由書（均須按他造當事人之人數附繕本）。
                                        書記官  黃  麗  玲
中      華      民      國    八十九    年      七      月     十二     日
附錄：本案論罪科刑法條全文
刑法第二百十六條：
行使第二百十條至第二百十五條之文書者，依偽造、變造文書或登載不實事項或使登
載不實事項之規定處斷。
刑法第二百十條：
偽造、變造私文書，足以生損害於公眾或他人者，處五年以下有期徒刑。
附表
一、被告於土地合作開發協議書上偽造之「丁○○」署押（簽名二枚及指印三枚，即
    協議書首行立協議書人欄與協議書尾立書人簽名欄偽造之簽名各一枚、第一、二
    頁騎縫處與協議書尾立書人簽名欄「丁○○」簽名下方及協議書末補充約定項下
    偽造之指印各一枚，見偵查卷第五頁、第六頁）。
二、發票人許仁華、付款人台北銀行儲蓄部、票號ＳＢ0000000號、金額新台
    幣二千萬元支票背面，偽造之「丁○○」署押一枚（見偵查卷第七頁）。


司法院資訊處製作；財團法人民間司法改革基金會備份。
